【裁判字號】    97,交聲,1553
【裁判日期】    971128
【裁判案由】    違反道路交通管理處罰條例聲明異議
【裁判全文】
臺灣桃園地方法院交通事件裁定        97年度交聲字第1553號
                                    97年度交聲字第1557號
原處分機關  交通部公路總局新竹區監理所桃園監理站
異  議  人
即受處分人  甲○
上列異議人即受處分人因違反道路交通管理處罰條例事件，對交
通部公路總局新竹區監理所桃園監理站民國97年9 月15日所為之
處分（原處分案號：桃監裁罰字第裁52-QQ0000000號、52-A0000
0000號）聲明異議，本院裁定如下：
    主    文
原處分均撤銷。
甲○汽車駕駛人，行車速度，超過規定之最高時速未滿二十公里
，處罰鍰新臺幣壹仟捌佰元，並記違規點數壹點。
甲○汽車駕駛人，行車速度，超過規定之最高時速未滿二十公里
，處罰鍰新臺幣壹仟捌佰元，並記違規點數壹點。
    理    由
一、原處分意旨略以：異議人即受處分人甲○（下稱異議人）所
    有之車牌號碼DT-7430 號自小客車，於民國97年1 月15日10
    時9 分許及27日13時59分許，先後行經台北市○○○○道長
    春路入口處及宜蘭縣道191 線2K+50M中崙段南下處，因「行
    車速度超過規定之最高時速未滿20公里」之違規，為警依法
    舉發，故依道路交通管理處罰條例第40條規定裁處異議人罰
    鍰各新臺幣（下同）2,200 元等語。
二、異議意旨則以：上開違規事件異議人完全不知情，亦未曾接
    獲任何違規通知單及舉發照片，迄辦理汽車驗車時始被告之
    有此違規，並遭逾期罰鍰，然異議人早已於96年10月8 日即
    至監理所申請設立通訊地址，是因一直未收到罰單，導致罰
    鍰增加，另本件交通號誌限速顯不合理，故向本院提出異議
    ，求為撤銷原處分等語。
三、按行為人有本條例之情形者，應填製舉發違反道路交通管理
    事件通知單，並於被通知人欄予以勾記，逕行舉發者，應按
    已查明之資料填註車牌號碼、車輛種類、車主姓名或地址，
    並於通知單上方空白處加註逕行舉發之文字後，由舉發機關
    送達被通知人；又處理違反道路交通管理事件，有關文書送
    達之程式，依行政程式法之規定，違反道路交通管理事件統
    一裁罰基準及處理細則第11條第1 項第3 款、第5 條分別定
    有明文。而行政程式法第72條規定：「送達，於應受送達人
    之住居所、事務所或營業所為之」是有關違反道路交通管理
    事件文書之送達，苟非已送達於應受送達人之住居所或營業
    所，尚難認巳符送達之規定。而所謂「住居所」，依民法第
    20條之規定，乃依一定之事實，足認以久住之意思，住於一
    定之區域者，始為設定其住所於該地，亦即除主觀上有久住
    一定區域之意思外，尚須客觀上有住於一定區域之事實，該
    一定之區域始為住所，並不以登記為要件。又戶籍法僅為戶
    籍登記之行政管理規定，戶籍地址不過係依戶籍法所為登記
    之事項，並非為認定住所為唯一標準（最高法院83年度臺抗
    字第393 號裁定意旨參照）。次按，違反本條例第12條至第
    68條之規定者，由公路主管機關處罰；前項處罰於裁決前，
    應給予違規行為人陳述之機會，道路交通管理處罰條例第8
    條第1 項第1 款、第2 項定有明文。又違反道路交通管理處
    罰條例之行為人，未依規定自動繳納罰鍰或未依規定到案聽
    候裁決，處罰機關固得依違反道路交通管理事件統一裁罰基
    準及處理細則第44條第1 項之規定，依該處理細則附件之統
    一裁罰基準表，對行為人逕行裁決，惟該條項規定乃必以行
    為人經合法收受舉發通知單後，無正當理由未依該舉發通知
    單上所載應到案日期為罰鍰之繳納或到案聽候裁決時，方有
    適用。易言之，如行為人未能合法收受舉發通知單之送達，
    即不能認受處分人已經合法收受舉發通知單而逕行裁決。
四、又按公路監理電腦系統車輛車籍及駕駛人駕籍增設「通信地
    址」欄位作業注意事項第5 項之規定，其使用範圍包括監理
    機關依權責舉發之違規通知單、裁決書；又「公路監理機關
    受理車主、駕駛人申請增設『通信地址』後，應立即登載於
    公路監理電腦系統之車籍及駕籍檔中；爾後各項便民服務之
    通知事項及汽車燃料使用費繳款通知、汽車使用牌照稅繳款
    通知及違規通知單、裁決書之送達，皆以通信地址寄發。」
    此於上開注意事項第6 項亦定有明文，且未限定於監理機關
    依權責舉發之違規通知單。是此一「通信地址」之增設，雖
    係一便民措施，惟一旦車主或駕駛人填寫申請書為登記，公
    路監理機關即有義務登載於電腦系統中，並依此地址寄發，
    否則無以達到「基於社會現況及便民原則，並因應車主、駕
    駛人需要」之訂定目的；而且，原舉發單位即本件之臺北市
    政府警察局交通警察大隊及宜蘭縣政府警察局交通隊於逕行
    舉發違反道路交通管理事件時，應亦以公路監理電腦系統作
    為查詢車籍及駕籍之依據，此時若車主或駕駛人有申請增設
    「通信地址」時，亦應以此作為寄發地址，方能期受通知人
    得以受送達。
五、經查：
（一）異議人所有之車牌號碼DT-7430 號自用小客車有於上揭時
      、地超過規定之最高時速未滿20公里二次之違規事實，為
      異議人所不爭執，且有宜蘭縣政府警察局、台北市警察局
      舉發違反道路交通管理事件通知單各1 紙照片現場照片2
      張為證，堪信為真實。異議人辯稱該路段限速不合理云云
      ，誠屬於行政機關設置限速標誌之裁量權限，除有違法之
      處，司法審查原則上並不予介入。是異議人此部分之辯解
      ，尚難憑採。
（二）本件宜警交字第QQ0000000 號、第A00000000 號舉發通知
      單係就受處分人之車牌號碼DT-7430 號自小客車之違規行
      為，逕對受處分人之戶籍地址即桃園縣八德市○○街26-1
      號3 樓為掛號寄送後，經郵政機關以未獲會晤本人亦無受
      領文書之同居人、受雇人或應受送達處所接收郵件人員，
      而先後於97年2 月21日及同年3 月14日辦理寄存送達於郵
      局等情，有該宜蘭縣政府警察局、台北市警察局舉發違反
      道路交通管理事件通知單各1 紙及宜蘭縣政府警察局、台
      北市政府警察局交通隊送達證書各1 紙附卷可證。
（二）按戶籍法上住址與人民實際住居所，於一般情形固然相同
      ，但實際上人民往往因工作、就學、就醫或生活等需要，
      實際住居所未必與戶籍地址同一，個案中仍應依實際住居
      情形詳予審認。本件受處分人已於96年10月8 日就車號DT
      -7430 號自小客車向原處分機關即交通部公路總局新竹區
      監理所辦理增設通信地址為「桃園縣中壢市○○路41號6
      樓之1 」，並經公路監理機關完成登記在案等情，有公路
      監理業務通信地址申請書1 紙附卷足憑。故受處分人向公
      路監理機關所為「通信地址」之登記，即可視為住所之異
      動，此時應不可拘泥於車籍地址（或戶籍地址）為送達處
      所，行政機關本應就增設之通信地址為送達而不能後，始
      得為其餘送達之方式（詳細理由詳後述）。
（三）上開公路監理業務通信地址申請書固記載「爾後由監理機
      關郵寄之相關通知書、繳費通知單、裁決書等，同意郵寄
      至本人申請之通信地址」，並未包括警察機關之舉發通知
      單。惟查，(1)上開申請書並未明確記載「警察機關之違規
      罰單只寄戶籍地，不寄通信地址」等字樣，且從人民之角
      度人言，其難以區別警察機關交通違規之舉發通知單、監
      理單位裁決書之二階段行政處分有何不同，更遑論其等送
      達方式、法令依據有何區別，是就行政機關處罰人民交通
      違規之行政處分通知而言，人民認識上並無不同。(2)再者
      ，用路人若仍居住於戶籍地或能自戶籍地收受郵件，衡情
      受處分人自無向公路監理機關申請增設通信地址之必要。
      於本案情形，若要嚴格區別舉發通知單與裁決書送達方式
      不同，則行政機關之便民措施（即上開監理通信地址之設
      立），無異陷人民於不利（警察機關舉發通知單仍向戶籍
      地址送達，致逾到案期限）。(3)參以警察機關之舉發通知
      單，仍可視為廣義之監理業務範疇，倘若人民已填具上開
      監理業務通信地址，基於信賴保護原則，本認為行政機關
      與監理有關之舉發通知單等均會送達通信地址，法理上應
      認警察機關之舉發通知單應向該通信地址為送達，較為合
      理。(4)綜上，故原處分機關就前開舉發違反道路交通管理
      事件通知單未向上開增設之通信地址送達，自難謂合法送
      達，異議人復因此無法知悉其違規通知之情形，致逾應到
      案期限，則此部分自不可歸責於異議人。
六、綜上，原處分機關裁處異議人罰緩各2200元，固非無據，惟
    上開裁決書均漏未依道路交通管理處罰條例第63條第1 項第
    1 款規定記異議人違規點數，已有違誤，且上開裁決書均係
    作成於異議人應到案期限30日之後，原處分機關依違反道路
    交通管理事件統一裁罰標準表之規定乃裁處異議人罰鍰2200
    元，本院審酌原警察機關之舉發單並未合法送達，故異議人
    自無從知悉到案之期限，是逾期到案應不可歸責於異議人，
    已如前述，而異議人於收受原處分機關裁決書之日起，始為
    合法送達，異議人復於20日內提出本件異議，自屬尚未逾越
    到案期限者，應依違反道路交通管理事件統一裁罰標準表之
    規定，均裁處異議人法定最低額之罰鍰，即汽車為1800元，
    並記違規點數1 點，爰自為裁定如主文第2 、3 項所示。
七、據上論斷，應依道路交通管理處罰條例第87條第2 項、第40
    條、第63條第1 項第1 款，道路交通案件處理辦法第20條前
    段，裁定如主文。
中    華    民    國    97    年    11    月    28    日
                    交通法庭  法  官  顧正德
以上正本證明與原本無異。
如不服本裁定，應於裁定送達後5 日內向本院提出抗告狀。
                              書記官  劉晨輝
中    華    民    國    97    年    12    月    5     日


司法院資訊處製作；財團法人民間司法改革基金會備份。
